【裁判字號】    98,訴,512
【裁判日期】    981229
【裁判案由】    違反毒品危害防制條例
【裁判全文】
臺灣花蓮地方法院刑事判決               98年度訴字第512號
公  訴  人  臺灣花蓮地方法院檢察署檢察官
被      告  甲○○
選任辯護人  魏辰州律師
上列被告因違反毒品危害防制條例案件，經檢察官提起公訴（98
年度偵字第4463、4522號），本院判決如下：
    主  文
甲○○製造第二級毒品，處有期徒刑伍年。扣案如附表一編號一
至五所示之物均沒收銷燬。扣案如附表一編號六至四十五所示之
物均沒收。
    事  實
一、甲○○明知大麻為毒品危害防制條例第2 條第2 項第2 款所
    列之第二級毒品，不得持有、製造，意圖製造而栽種，亦不
    得持有大麻種子，竟基於製造第二級毒品大麻之犯意，自民
    國97年6、7月間起至98年9 月29日止，先自網路上購得而持
    有大麻種子，隨即在花蓮縣花蓮市○○○街78巷10號及花蓮
    縣吉安鄉○○○街25巷12號之2 租屋處內，參考栽種大麻知
    識、技術之教學光碟片與根據該光碟片抄寫之筆記紙，接續
    將大麻種子植入內有培養土之小花盆內，復架設燈具、黑網
    、遮陽布、風管、抽送風器、安定器、噴霧器、溫濕度計、
    定時器、土壤酸鹼值檢測器等設備，並使用灑水器、杓子、
    噴水瓶、水桶、肥料等物材，對上開大麻種盆施以澆水、施
    肥、照光、空氣對流、溫度控制、生長支架、土壤環境等培
    養照護，令大麻種子發芽成苗，再移植至大花盆內，而栽種
    出大麻植株活體。待大麻植株活體開花熟成時，甲○○從熟
    成植株之大麻取下大麻花及大麻葉，置於隱密處以自然風乾
    之方式，使大麻花及大麻葉乾燥，最後剪碎並以捲煙器及捲
    煙紙捲成大麻煙，以此方式接續製造含第二級毒品大麻成分
    而易於施用之大麻煙。嗣於98年9月29日上午9時許，為警持
    搜索票前往花蓮縣花蓮市○○○街78巷10號查獲，並扣得含
    第二級毒品大麻之附表一編號二所示乾燥成品碎葉3 包、成
    品乾燥花1 包及編號三至五所示之物，甲○○所有供栽種大
    麻所用之附表一編號二十五至四十五所示之物，及非供本案
    犯罪所用之附表二編號一至三所示之物，復於同日上午9 時
    40分左右，在花蓮縣吉安鄉○○○街25巷12號，扣得含第二
    級毒品大麻之附表一編號一所示之物及編號二所示大麻葉 2
    包，甲○○所有供栽種大麻所用之附表一編號六至二十四所
    示之物，而查悉上情。
二、案經刑事警察局偵一隊、花蓮縣警察局花蓮分局報請台灣花
    蓮地方法院檢察署檢察官指揮偵辦後起訴。
    理  由
一、證據能力部分：
(一)現行刑事訴訟法關於「鑑定」之規定，除選任自然人充當鑑
    定人外，另設有囑託機關鑑定制度。依同法第198 條、第20
    8 條之規定，不論鑑定人或鑑定機關、團體，應由法院、審
    判長、受命法官或檢察官視具體個案之需要而為選任、囑託
    ，並依第206 條之規定，提出言詞或書面報告，始符合同法
    第159條第1項所定得作為證據之「法律有規定」之情形。查
    法務部調查局濫用藥物實驗室之2 份鑑定書（見本院卷第25
    至27頁），係均由臺灣花蓮地方法院檢察署檢察官囑託法務
    部調查局濫用藥物實驗室執行鑑定職務所出具之書面鑑定報
    告，揆諸上開規定，自有證據能力。
(二)次按本件認定事實所引用所有卷證資料（包含文書證據、物
    證等證據），並無證據證明係公務員違背法定程序所取得，
    扣案物品亦均係警合法搜索扣押而得；而檢察官、被告甲○
    ○及其辯護人於審判期日對法院提示之卷證，均表示沒意見
    等語，且卷內之文書證據，亦無顯不可信或不適當等不得作
    為證據之情形（刑事訴訟法第159 條至第159條之5參照）。
    綜上，本件認定事實所引用之所有證據（包含文書證據、物
    證等證據），均有證據能力。
二、前揭犯罪事實，業據被告於警詢時及偵審中均坦承不諱，並
    有查扣現場照片25張（見警A 卷第48至51頁）、被告製造大
    麻流程照片97張（見本院卷第37至85頁）、被告製造大麻採
    證前後對照相片216張（見警B 卷第1至27頁）附卷可稽，另
    經臺灣花蓮地方法院檢察署檢察官於98年9 月29日勘驗花蓮
    縣花蓮市○○○街78巷10號2樓及3樓二地點確認屬實，製有
    勘驗筆錄2 份存卷可參（見臺灣花蓮地方法院檢察署98年度
    他字第608 號卷），又有扣案如附表一編號一至四十五所示
    製造大麻所需之物材及設備等可資佐證，且扣案如附表一編
    號一至五所示之物，經送法務部調查局濫用藥物實驗室鑑定
    結果，確均呈第二級毒品大麻成分無誤，亦有該實驗室98年
    11月5日調科壹字第09823030140、00000000000號2份鑑定書
    在卷可核（見本院卷第25至27頁），堪認被告自白確與事實
    相符。本案事證明確，被告犯行堪予認定，應依法論科。
三、新舊法之比較：
(一)按行為後法律有變更者，適用行為時之法律。但行為後之法
    律有利於行為人者，適用最有利於行為人之法律，刑法第 2
    條第1項定有明文。又毒品危害防制條例第4條等條文業經98
    年5月20日總統華總一義字第09800125141號令修正公布，並
    自公布後6 個月於98年11月20日施行（中華民國98年6月8日
    法務部法檢字第0980802279號函、臺灣高等法院繫所屬法院
    因應新修正毒品危害防制條例施行法律問題研討會結論參照
    ）。是被告行為後，毒品危害防制條例部分條文已有變更，
    應依刑法第2條第1項之規定，依「從舊從輕」原則而為比較
    ，爰說明如下：
  1.修正前毒品危害防制條例第4條第2項規定：「製造、運輸、
    販賣第二級毒品者，處無期徒刑或7 年以上有期徒刑，得併
    科新臺幣7 百萬元以下罰金」，修正後則規定：「製造、運
    輸、販賣第二級毒品者，處無期徒刑或7 年以上有期徒刑，
    得併科新臺幣1 千萬元以下罰金」。修正後之規定，得併科
    之罰金顯已提高，應以被告行為時之規定較為有利。
  2.修正前毒品危害防制條例第17條規定：「犯第4條第1項至第
    4項、第5條第1項至第4項前段、第6條第1項至第4項、第7條
    第1項至第4項、第8條第1項至第4項、第10條或第11條第1項
    、第2 項之罪，供出毒品來源，因而破獲者，得減輕其刑」
    ，修正後則規定：「犯第4條至第8條、第10條或第11條之罪
    ，供出毒品來源，因而查獲其他正犯或共犯者，減輕或免除
    其刑。犯第4條至第8條之罪於偵查及審判中均自白者，減輕
    其刑」。本件被告既於偵查中及審理時均自白犯行，有減刑
    之適用，自以修正後毒品危害防制條例第17條第2 項之規定
    ，對其較為有利。
(二)綜上，經比較上開新舊法之規定，被告於偵查及審判中均自
    白製造第二級毒品之犯行，而有修正後毒品危害防制條例第
    17條第2 項減刑規定之適用，亦即新法之規定明顯較舊法有
    利於被告，綜合全部罪刑之結果為比較後，此部分應整體適
    用較有利於被告之新法，即修正後毒品危害防制條例第4 條
    第2項、第17條第2項之規定。
四、按毒品危害防制條例第4 條製造第一級至第四級毒品罪之「
    製造」，係指就原料、原素予以加工，使成具有特定功效之
    成品者而言；又何者屬於該條所稱之「毒品」，同條例第 2
    條第1 項規定：「指具有成癮性、濫用性及對社會危害性之
    麻醉藥品與其製品及影響精神物質與其製品」；再依該條第
    2 項規定，大麻屬第二級毒品，而「製造」大麻當指將栽種
    成長後之大麻花葉予以加工、包裝，使成易於吸用之製品而
    言；此種製程，當與類如第二級毒品甲基安非他命猶需以鹽
    酸麻黃素為原料，經氯化、氫化及純化等化學反應始能合成
    之加工方式難易、繁簡有別，此乃毒品產出流程之本質不同
    ，自不能以加工方式較為簡單，即謂非屬「製造」毒品（最
    高法院93年度台上字第6855號、92年度台上字第245 號等判
    決意旨可供參照）。是核被告所為，係犯修正後毒品危害防
    制條例第4條第2項之製造第二級毒品罪。被告先前持有大麻
    、大麻種子及意圖製造而栽種大麻之低度行為，均為其製造
    大麻之高度行為所吸收，均不另論罪。又被告製造大麻後而
    持有大麻，其持有大麻之低度行為，亦為其製造大麻之高度
    行為所吸收，亦不另論罪。被告自97年6、7 月間起至98年9
    月29日查獲日止，在租屋處持續製造易於吸用之大麻煙毒品
    ，因係基於同一犯意下所為接續行為，各行為間之獨立性極
    為薄弱，依一般社會健全觀念，在時間差距上難以強行分開
    ，在刑法評價上，以視為數個舉動之接續施行，合為包括之
    一行為予以評價，較為合理，故應論以接續犯一罪。又被告
    於偵查及審判中均自白犯行，依修正後毒品危害防制條例第
    17 條第2項規定，應減輕其刑。爰審酌被告從事衝浪及馬術
    教學工作，智識程度非低，明知毒品對社會危害至大，竟栽
    種大麻植株進而製成易於吸用之大麻煙毒品，且扣案植株達
    52株，物材及設備多種而專業，可證其栽種頗具規模，惟其
    犯罪後尚能坦認犯行，且無證據證明所製造之毒品流出市面
    ，未取得任何不法利益，被告亦於審理時表明其悔意，犯案
    後態度尚稱良好，暨其動機、素行、生活狀況、犯罪手段等
    一切情狀，認檢察官請求判處被告12年有期徒刑尚嫌過重，
    爰量處如主文所示之刑。另按刑法第59條之酌量減輕其刑，
    必須犯罪另有其特殊之原因與環境等，在客觀上足以引起一
    般同情，認為即予宣告法定最低刑期，猶嫌過重者，始有其
    適用（最高法院69年度台上字第291 號判決意旨參照）。本
    案辯護人雖辯稱被告未販賣或轉讓大麻，有刑法第59條規定
    之適用云云，惟被告製造之大麻為第二級毒品，對社會治安
    已構成相當之危險，並無在客觀上足以引起一般人同情之狀
    況，而有可憫恕之處，況本院量刑業已衡酌被告之犯罪動機
    及手段等情而予從輕酌定，從而本院認為量處被告如主文所
    示之刑為適當，不宜再依刑法第59條之規定酌減其刑。又扣
    案如附表一編號一至五所示之物均含大麻成分，係毒品危害
    防制條例所指之第二級毒品，應依毒品危害防制條例第18條
    第1 項前段規定，宣告沒收銷燬。又扣案如附表一編號六至
    四十五之物，均係被告所有供製造大麻所用之物，應依毒品
    危害防制條例第19條第1 項前段之規定，宣告沒收，且因上
    開沒收之物皆已扣案，無不能沒收情形，爰不諭知追徵其價
    額。另扣案附表二編號一至三所示之物，雖均為被告所有，
    惟參酌被告供述磅秤及竹製篩盤係其過去開店賣涼麵、湯圓
    所用，真空包裝機係其爬山處理食物所用等語，且查無證據
    證明與製造大麻行為相關，又非違禁物，均不予宣告沒收，
    附此敘明。
據上論斷，應依刑事訴訟法第299條第1項前段，毒品危害防制條
例第4 條第2項、第17條第2項、第18條第1項前段、第19條第1項
前段，刑法第2條第1項後段、第11條前段，判決如主文。
本案經檢察官簡淑如到庭執行職務。
中    華    民    國    98    年    12    月    29    日
                  刑事第一庭  審判長  法  官   陳世博
                                      法  官   林恒祺
                                      法  官   曹庭毓
以上正本證明與原本無異。
如不服本判決應於收受送達後10日內向本院提出上訴書狀，並應
敘述具體理由。其未敘述上訴理由者，應於上訴期間屆滿後20日
內向本院補提理由書(均須按他造當事人之人數附繕本)「切勿逕
送上級法院」。
中    華    民    國    98    年    12    月    29    日
                                      書記官
附錄本判決論罪之法律條文：
毒品危害防制條例第4條第2項：
製造、運輸、販賣第二級毒品者，處無期徒刑或七年以上有期徒
刑，得併科新臺幣一千萬元以下罰金。
附表一：
┌───┬──────────────────────┐
│編號  │      物 品                                 │
├───┼──────────────────────┤
│一    │大麻活體貳拾伍株。                          │
├───┼──────────────────────┤
│二    │煙草陸包（包括大麻葉貳包、乾燥成品碎葉參包、│
│      │成品乾燥花壹包，合計淨重伍伍貳點捌壹公克，空│
│      │包裝重參陸點參伍公克）。                    │
├───┼──────────────────────┤
│三    │大麻活體貳拾柒株。                          │
├───┼──────────────────────┤
│四    │大麻種子壹包（淨重玖點陸捌公克，空包裝重貳點│
│      │壹貳公克）。                                │
├───┼──────────────────────┤
│五    │大麻煙拾伍支。                              │
├───┼──────────────────────┤
│六    │貳呎燈罩組（含燈管）陸組。                  │
├───┼──────────────────────┤
│七    │肆呎燈罩組貳拾組。                          │
├───┼──────────────────────┤
│八    │壹仟瓦氖燈管貳支。                          │
├───┼──────────────────────┤
│九    │大型植物照明燈（含燈管）壹組。              │
├───┼──────────────────────┤
│十    │黑網拾組。                                  │
├───┼──────────────────────┤
│十一  │遮陽布柒片。                                │
├───┼──────────────────────┤
│十二  │鋁箔風管拾參支。                            │
├───┼──────────────────────┤
│十三  │抽送風器陸組。                              │
├───┼──────────────────────┤
│十四  │安定器伍個。                                │
├───┼──────────────────────┤
│十五  │定時器玖個。                                │
├───┼──────────────────────┤
│十六  │噴霧器壹個。                                │
├───┼──────────────────────┤
│十七  │肥料瓶柒瓶。                                │
├───┼──────────────────────┤
│十八  │灑水器壹個。                                │
├───┼──────────────────────┤
│十九  │杓子貳個。                                  │
├───┼──────────────────────┤
│二十  │噴水瓶壹瓶。                                │
├───┼──────────────────────┤
│二十一│水桶壹個。                                  │
├───┼──────────────────────┤
│二十二│空花盆貳拾參個。                            │
├───┼──────────────────────┤
│二十三│溫度計貳支。                                │
├───┼──────────────────────┤
│二十四│種植容器拾參個。                            │
├───┼──────────────────────┤
│二十五│捲煙器壹個。                                │
├───┼──────────────────────┤
│二十六│捲煙紙壹包。                                │
├───┼──────────────────────┤
│二十七│安定器參個。                                │
├───┼──────────────────────┤
│二十八│定時器參個。                                │
├───┼──────────────────────┤
│二十九│溫濕度計壹個。                              │
├───┼──────────────────────┤
│三十  │土壤酸鹼值檢測器壹個。                      │
├───┼──────────────────────┤
│三十一│抽送風器陸個。                              │
├───┼──────────────────────┤
│三十二│鋁箔風管柒支。                              │
├───┼──────────────────────┤
│三十三│遮陽布肆片。                                │
├───┼──────────────────────┤
│三十四│黑網玖組。                                  │
├───┼──────────────────────┤
│三十五│培養土參包。                                │
├───┼──────────────────────┤
│三十六│肥料伍瓶。                                  │
├───┼──────────────────────┤
│三十七│植物燈壹組。                                │
├───┼──────────────────────┤
│三十八│教學光碟片壹片。                            │
├───┼──────────────────────┤
│三十九│筆記紙陸張。                                │
├───┼──────────────────────┤
│四十  │壹仟瓦氖燈管參拾柒支。                      │
├───┼──────────────────────┤
│四十一│貳呎照明燈組肆拾組。                        │
├───┼──────────────────────┤
│四十二│肆呎照明燈組肆組。                          │
├───┼──────────────────────┤
│四十三│大型植物照明燈（不含燈管）壹組。            │
├───┼──────────────────────┤
│四十四│肥料袋陸包。                                │
├───┼──────────────────────┤
│四十五│種植容器拾捌個。                            │
└───┴──────────────────────┘
附表二
┌───┬──────────────────────┐
│編號  │      物 品                                 │
├───┼──────────────────────┤
│一    │磅秤壹個。                                  │
├───┼──────────────────────┤
│二    │真空包裝機壹台。                            │
├───┼──────────────────────┤
│三    │竹製篩盤貳個。                              │
└───┴──────────────────────┘

司法院資訊處製作；財團法人民間司法改革基金會備份。
